臺灣高等法院刑事裁定
111年度毒抗字第23號
抗  告  人
即  被  告  黃慧明



上列抗告人因違反毒品危害防制條例案件，不服臺灣桃園地方法
院中華民國110年11月26日所為觀察勒戒之裁定（110年度毒聲字
第1200號），提起抗告，本院裁定如下：
    主  文
抗告駁回。                                              
    理  由
一、原裁定意旨略以：抗告人即被告甲○○（下稱被告）基於施用
    第二級毒品甲基安非他命之犯意，於民國110年3月1日晚間1
    1時許，在桃園市○○區○○路000號居處，施用第二級毒品甲基
    安非他命1次，嗣於110年3月3日上午11時47分許，為警前往
    上址居處執行搜索，扣得甲基安非他命殘渣袋1個、吸食器1
    組及玻璃球2顆，並經警採集尿液送檢驗，檢驗結果呈安非
    他命、甲基安非他命陽性反應。前揭犯罪事實，業據被告於
    警詢及偵訊時坦承不諱，且被告之尿液檢驗結果呈安非他命
    、甲基安非他命陽性反應，有臺北市政府警察局偵辦毒品案
    件尿液檢體委驗單、台灣尖端先進生技醫藥股份有限公司11
    0年3月19日濫用藥物檢驗報告及交通部民用航空局航空醫務
    中心110年3月17日毒品鑑定書（航藥字第0000000號）各1紙
    在卷可稽，是被告施用第二級毒品犯行堪以認定。從而，首
    揭聲請意旨，經核尚無不合，應予准許依毒品危害防制條例
    第20條第3項、第1項，裁定將被告送勒戒處所觀察、勒戒等
    語。
二、抗告意旨略以：檢察官於起訴前，未及審酌修正後之毒品危
    害防制條例第23條第2項規定，而就「3年後再犯」施用第一
    級或第二級毒品犯行，逕行提起公訴者，因依同條例第20條
    第1項或第35條之1第2款立法說明所指之觀察、勒戒或強制
    治療，仍屬拘束人身自由之保安處分，是檢察官逕予追訴，
    剝奪被告適用前揭非拘束人身自由之緩起訴處分程序，而影
    響被告之家庭、工作，與修法採取寬賀措施之立法目的未符
    ；且檢察官應依同條例第35條之1第1款規定，依修正後之規
    定處理，即檢察官仍得依同條例第24條第1項規定，適用緩
    起訴處分，同為「3年後再犯」施用毒品之行為人，僅因檢
    察官終結偵查時間先後，而就相同事務為不同處理，欠缺差
    別待遇之正當理由，有違平等原則。被告距前次施用毒品犯
    行而強制戒治已逾3年，符合修正後之第23條第2項「3年後
    再犯」之規定，檢察官逕予未審酌有無對被告附命完成戒癮
    治療之緩起訴處分可能，逕予起訴，其訴訟條件已有欠缺，
    對被告之權益影響重大，應以補正訴訟條件後，再為免刑判
    決之諭知，原審裁定實有違修正後毒品危害防制條例第35條
    規定，懇請撤銷原裁定，再予聲請人無罪或不受理之裁定等
    語。
三、按犯毒品危害防制條例第10條之罪者，檢察官應聲請法院裁
    定，或少年法院（地方法院少年法庭）應先裁定，令被告或
    少年入勒戒處所觀察、勒戒，其期間不得逾2月，毒品危害
    防制條例第20條第1項定有明文，此為法律之強制規定，不
    得藉詞免除。次按毒品危害防制條例所規定之觀察、勒戒處
    分，其立法意旨在幫助施用毒品者戒除毒癮，該處分之性質
    非為懲戒行為人，而係為消滅行為人再次施用毒品之危險性
    ，目的在戒除行為人施用毒品之身癮及心癮措施；觀察勒戒
    係導入一療程觀念，針對行為人將來之危險所為預防、矯治
    措施之保安處分，以達教化與治療之目的，可謂刑罰之補充
    制度，從而毒品危害防制條例本身所規定之觀察、勒戒及強
    制戒治等保安處分，雖兼具自由刑之性質，卻有刑罰不可替
    代之教化治療作用，且觀察、勒戒既屬用以矯治、預防行為
    人反社會性格，而具社會保安功能之保安處分，當無因行為
    人之個人或家庭因素而免予執行之理。
四、經查，被告前揭時、地施用第二級毒品甲基安非他命之犯行
    ，業據被告於警詢及偵訊時坦承不諱，且被告之尿液檢驗結
    果呈安非他命、甲基安非他命陽性反應，有臺北市政府警察
    局偵辦毒品案件尿液檢體委驗單、台灣尖端先進生技醫藥股
    份有限公司110年3月19日濫用藥物檢驗報告及交通部民用航
    空局航空醫務中心110年3月17日毒品鑑定書（航藥字第0000
    000號）各1紙在卷可稽，勘認被告施用第二級毒品之犯行，
    依原裁定之理由，係認檢察官之聲請與毒品危害防制條例第
    20條第1項之規定相符而予准許，於法並無不合。又原裁定
    之理由二所依據之法條為毒品危害防制條例第20條第1項，
    惟於理由四誤載為「毒品危害防制條例第20條第3項」部分
    ，因不影響原裁定之理由與結論，予以更正，附此敘明。
五、被告雖執前詞提起抗告，惟按毒品危害防制條例所規定之觀
    察、勒戒處分，其立法意旨在幫助施用毒品者戒除毒癮，該
    處分之性質非為懲戒行為人，而係為消滅行為人再次施用毒
    品之危險性，目的在戒除行為人施用毒品之身癮及心癮措施
    ；觀察勒戒係導入一療程觀念，針對行為人將來之危險所為
    預防、矯治措施之保安處分，以達教化與治療之目的，可謂
    刑罰之補充制度，從而毒品危害防制條例本身所規定之觀察
    、勒戒及強制戒治等保安處分，雖兼具剝奪自由權利之性質
    ，卻有刑罰不可替代之教化治療作用。是該條例規定之觀察
    、勒戒處分及附命完成戒癮治療之緩起訴處分，何者對於施
    毒者較為有利，端在何種程序可以幫助施用毒品之人戒除施
    用毒品之行為，尚非可由法院逕行認定附命完成戒癮治療之
    緩起訴處分對施用毒品者係較有利。又檢察官是否對被告為
    緩起訴處分，自得本於法條規定及立法目的，妥為斟酌、裁
    量，始予決定；法院原則上應尊重檢察官職權之行使，僅為
    有限之低密度審查，除檢察官之判斷有違背法令、事實認定
    有誤或其裁量有重大明顯瑕疵外，尚不得任意指為違法。準
    此，檢察官對「初犯」或「3年後再犯」施用毒品罪行之行
    為人，究應採行附命完成戒癮治療之緩起訴處分，或向法院
    聲請觀察、勒戒之處遇措施，要屬檢察官之裁量職權，非法
    院所得介入或審酌，倘檢察官係聲請法院裁定觀察、勒戒，
    法院就其聲請，除檢察官有違法或濫用其裁量權之情事外，
    僅得依法裁定被告令入勒戒處所執行觀察、勒戒，以查其是
    否仍有施用毒品傾向，尚無自由斟酌以其他方式替代之權。
    檢察官於訊問後，斟酌個案情節，未以緩起訴處分方式轉介
    被告前往醫療院所治療，循法律規定之原則，依毒品危害防
    制條例第20條第1項規定向法院聲請觀察、勒戒，自屬檢察
    官職權之適法行使，難認檢察官之判斷有違背法令、事實認
    定有誤或裁量有重大明顯瑕疵之情事，縱被告提出戒癮治療
    之聲請，僅在促請檢察官注意得否予以適用，檢察官並不受
    被告聲請之拘束，法院亦無以其他方式替代或以其他原因免
    予執行之裁量權。至被告所稱工作、家庭等因素，並非審酌
    應否為觀察、勒戒之考量事由，尚無從執此認原裁定有所違
    誤。本件檢察官聲請觀察、勒戒，係符合法定要件，其裁量
    之判斷既無重大明顯瑕疵，亦無濫用或不當情形，自應尊重
    檢察官職權之行使，不得任意指為違法。原審就此依檢察官
    之聲請，綜合審酌後予以裁定，衡情尚無不當。至被告之家
    庭、工作狀況為何，並非可免予觀察、勒戒執行之法定事由
    。是被告前揭抗告意旨，尚難謂有據，自無可採。
六、綜上所述，原審依毒品危害防制條例第20條第1項、觀察勒
    戒處分執行條例第3條第1項規定，裁定被告應送勒戒處所觀
    察、勒戒，經核並無違誤。抗告意旨猶執前詞指摘原裁定不
    當，請求撤銷原裁定，為無理由，應予駁回。
七、據上論斷，應依刑事訴訟法第412 條，裁定如主文。
中　　華　　民　　國　　111 　年　　1 　　月　　12　　日
                  刑事第十七庭  審判長法　官  鄭水銓
                                      法　官  沈君玲
                                      法　官  姜麗君
以上正本證明與原本無異。
不得再抗告。
                                      書記官  許俊鴻
中　　華　　民　　國　　111 　年　　1 　　月　　12　　日